台灣雲林地方法院刑事判決　　　　94年度易緝字第6號
公　訴　人　台灣雲林地方法院檢察署檢察官
被　　　告　丁○○
選任辯護人　簡承佑律師
　　　　　　張育誠律師
上列被告因詐欺取財案件，經檢察官提起公訴（86年度偵字第
295 號、第2114號），本院判決如下︰
    主  文
丁○○無罪。
    理  由
一、【檢察官的主張】：被告丁○○明知已無償還債務能力，經
    由戊○○妻舅丙○○口中得知郭某正在蓋房子，竟圖為自己
    不法所有之概括犯意，遂假借戊○○要借款新台幣 (下同）
    1 千萬元之名義，先於民國 (下同）84年2 、3 月間起，由
    丙○○介紹丁○○與戊○○彼此知悉後，向己○○佯稱郭某
    要借款，並願提供郭某所有不動產（位於雲林縣大埤鄉○○○段2318、2335號土地2 筆）設定抵押權，進而委請不知情
    之富翔聯合代書事務所承辦設定之登記事項，由該所不知情
    之職員王頂福前往斗南地政事務所，承辦設定抵押權予陳女
     (王頂福、己○○均另為不起訴處分），並稱戊○○要求將
    上開借款匯入被告之帳戶內，而為違背其任務之行為，致己○○陷於錯誤，而將上開借款全數匯款之方式交付丁○○，
    而丁○○則未將該筆借款交付戊○○，致生損害於戊○○之
    財產利益，事後並由許某固定每月給付利息予陳女以取信之
    ，嗣付不出借款本、利而逃匿避不見面，嗣經陳女函向戊○○催討債務，戊○○始知被騙；丁○○復於85年2 月間，又
    前往乙○○台中市○○路2 之20號住處，向乙○○佯稱，因
    經商之須調借281 萬元，係第1 次借款並給付客票5 紙，均
    遭退票。因認被告丁○○涉犯刑法第339 條第1 項詐欺罪嫌
    及同法第342 條背信罪嫌。
二、【證據裁判主義，檢察官的證明義務，與無罪推定原則】
    刑事訴訟法第154 條第2 項規定，犯罪事實應依證據認定之
    ，無證據不得認定犯罪事實。第161 條第1 項規定，檢察官
    就被告犯罪事實，應負舉證責任，並指出證明之方法。第
    154 條第1 項規定，被告未經審判證明有罪確定前，推定其
    為無罪。第301 條第1 項第1 項規定，不能證明被告犯罪者
    ，應諭知無罪之判決。
三、【本案之事實爭點】
  (一)關於第一部分－丙○○、戊○○、己○○部分
    【有無背信】檢察官主張被告是受戊○○委託，而出面向
      己○○借款，卻背信而取走全部借款。被告辯稱戊○○是
      為賺取利息，同意向己○○借款1 千萬元，由丙○○轉借
      予被告丁○○（本院卷１第73-76 頁）。
    【有無還款】檢察官主張被告事後並未清償該1 千萬元。
      被告則主張該1 千萬元，事後有全部還清給丙○○（本院
      卷１第66-67 頁）。
    【有無詐欺故意】檢察官主張被告明知無償債能力，取得
      借款是出於詐欺。被告則辯稱沒有詐欺的故意，是因為「
      我本身有被人欠錢，1 千7 百多萬元，那筆錢後，我有投
      資別人，賠了幾百萬元」（本院卷２第197 頁背面）。
  (二)關於第二部分－乙○○部分
    【有無借款】檢察官主張被告確於85年2 月間，向乙○○
      調借到281 萬元。被告則主張乙○○事後並未交付借款，
      因此發票人潘柏林（即潘莘）才未讓支票兌現（本院卷１
      第76-77 頁）。
    【有無詐欺故意】檢察官除主張被告無清償能力外，並主
      張這是被告第1 次向乙○○借款，具有詐欺故意。被告則
      除主張其曾多次向乙○○借款外，並主張其本身被人欠錢
      ，而且投資失利，因此才難以如期清償，並非有意詐欺。
四、【法官的判斷】
  (一)【有拿到己○○9,781,000 元，並拿到乙○○2,600,000 元
    左右】
    己○○確有分次將9,781,000 元匯給被告丁○○，除經己○○到庭證實外，丁○○也坦白承認，並有匯款申請書影
      本5 紙可以佐證（偵查１卷第45-46 頁）。
    乙○○86.2.24 檢察官訊問時，表示「85年2 月間他們2
      人到我家來，丁○○說他做洋傘接到訂單，但欠資金，潘
      莘就幫腔說他在做貿易，洋傘也是他們2 人合夥的，叫我
      借給他281 萬元，並由潘莘簽發‧‧丁○○背書，後來支
      票到期不獲兌現，我去找他們，但丁○○已跑路了，潘莘
      也不知去向了。」（偵查２卷第18-19 頁）並有支票正、
      反面影本及存款不足退票單各5 紙可以佐證（偵查２卷第
      3-7 頁）。被告丁○○雖然辯稱乙○○在拿到潘莘開出的
      支票後，並未實際上給付款項，然而，其於94.1.29 ，經
      通緝到案，而初次接受法官訊問時，坦承有向乙○○借款
      ，因為生意失敗而未能還款（本院卷１第22、24頁），顯
      見確有向乙○○借到錢，只是金額應該是在2,600,000 元
      左右，加上利息才會開281 萬元的支票。
  (二)【己○○匯給被告丁○○的9,781,000 元，不是受戊○○委
    託而出面借的，是戊○○向己○○借款後透過丙○○借給丁○○的】
    證人戊○○具結後，證述他在84年初要蓋房子，缺5 、6
      百萬元，小舅子丙○○提到說向台北借比較便宜，後來王
      頂福下來，才知道是己○○，也簽了借據、本票，並且將
      自己所有的雲林縣大埤鄉○○○段2318、2335號土地2 筆
      ，設定抵押給己○○，要借1 千萬元，事後沒有拿到錢，
      不以為意，事情一忙，就把這事情忘了，後來接到存證信
      函，才知道丁○○私自取走該筆借款，所有權狀也一直忘
      了拿回來，一直到要拍賣土地，法院判決他輸，他還錢給
      己○○時，己○○歸還所有權狀（本院卷２第154-163 頁
      ）。
    證人丙○○也在具結後，證述戊○○在84年2 、3 月間有
      向他提起蓋房子資金不足的事，他透過丁○○介紹己○○
      放款，事後己○○要拍賣土地，他才發現丁○○私自取走
      借款（本院卷２第163-169 頁）。
    經查：
      (1)從土地登記申請書所附文件（偵查１卷第143-151 頁）
        ，可以看出戊○○提出的印鑑證明書是84.3.6核發的，
        而抵押權設定契約書是押84.3.16 的日期。
      (2)而己○○委託律師追討借款是在85.5.8，有律師函影本
        可以證明（本院86年度重訴字第23號民事卷第28-29 頁
        ）。
      (3)也就是說，證人戊○○、丙○○都表示他們是在戊○○
        簽立1 千萬元本票、交出所有權狀、印鑑證明書、設定
        抵押權之後，經過1 年多，己○○要催討借款、拍賣土
        地，他們才知道己○○竟然有要借款給他們。法官認為
        ，這麼重大的事，戊○○、丙○○2 人不可能會如此輕
        忽，這2 位證人應該是作了偽證。實情應該如被告所說
        的，亦即，是戊○○向己○○借款，再透過丙○○借給
        丁○○，之後丁○○未能如期清償借款，己○○向戊○○催討借款。戊○○是因為不甘損失，才杜撰計劃蓋房
        子而委託丁○○借款，丁○○私自取走借款的情節，對
        丁○○、己○○、王頂福提出告訴（見偵查１卷，即雲
        林地檢86年度偵字第295 號卷）。
  (三)【被告丁○○並未還清借款】
    丁○○於通緝到案時，向法官坦承他因為生意失敗而未還
      款給乙○○，並表示有陸陸續續還錢給丙○○，但是生意
      倒了之後就未再清償（本院卷１第22、24頁）。
    丁○○就上述1千萬元借款，有無清償？
      (1)被告丁○○主張均已還清給丙○○，並主張係以附表１
        所示12紙支票清償的（本院卷２第3 、9 頁）（支票正
        、反面影本附於86年度重訴字第23號民事卷第113-127
        頁）。檢察官則主張該12紙支票為被告經營的英葆公
        司支付給台化傘業公司的貨款支票，並提出轉帳傳票、
        支票登記簿、台化傘業公司帳冊有關英葆部分等的資料
        。而就轉帳傳票影本3 紙（本院卷２第82、91、102 頁
        ）、支票登記簿影本3 紙（本院卷２第87、98、105 頁
        ）、台化公司帳冊有關英葆部分的編號1 、2 、3 （本
        院卷２第56-58 頁）來看，附表１所示編號1 、3 、4
        、5 、6 、7 、9 、10等8 張支票，均為貨款支票，與
        本案借款無關。辯護人因而改稱「這12張支票，有借款
        也有貨款，錢給告訴人後，如何去運用不是我們這邊要
        過問的。」（本院卷２第127 頁）
      (2)辯護人本來主張附表２所示2 張（支票影本，見本院卷
        ２第134 頁），均為支付本案借款之支票（本院卷２第
        126 頁背面、第129 、130 頁，第192 頁背面），然而
        ，檢察官提出的支票登記簿、台化公司帳冊有關英葆部
        分（影本在本院卷２第204-205 頁），顯示該2 張支票
        也是貨款支票，與本案借款無關，辯護人因而改稱「該
        2 張支票，捨棄作為被告支付借款之證明。」（本院卷
        ２第193 頁正面）
      (3)從而，就本案的1 千萬元借款，丁○○至少並未完全清
        償完畢。
  (四)【就現有證據，不足以認定被告丁○○於向丙○○、乙○○
    借款之初，有詐騙的意思】
    (1)被告丁○○在84年2 、3 月間向丙○○借得這1 千萬元，
      如果是出於詐騙的意圖，則應該不致於在84年8 、9 、10
      月仍然每月給付丙○○經營的台化傘業公司3 百萬元、4
      百萬元左右的支票款（詳如附表１所示），85年1 、2 月
      間也仍然各給付丙○○經營的台化傘業公司每月1 百萬元
      左右的支票款。
    (2)同樣的道理，被告丁○○在84年2 月間向乙○○借得
      2,600,000 元左右，如果是出於詐騙的意圖，也應該不致
      於會在85.3.16 還讓乙○○的女兒許惠娟的帳戶兌現編號
      695963號的1 百萬元的支票（存款往來明細表見本院卷１
      第107 頁，支票影本在本院卷２第66頁後方的證物袋，支
      票背面記載的提示帳號為0000000 號，該帳號屬於乙○○
      的女兒許惠娟則參見本院卷２第135-136 頁台中商業銀行
      西台中分行函送的客戶資料卡影本）。
    (3)綜合以上的說明，檢察官主張被告丁○○於本案的2 件借
      款之初，有詐欺的意圖，證據尚有不足。
五、綜合以上的說明，檢察官不能證明被告丁○○有背信或詐欺
    取財行為，法官因而宣告丁○○無罪。
六、本件判決適用的法律：依刑事訴訟法第301 條第1 項。
七、證人戊○○、丙○○涉嫌於本案中偽證，應由檢察官另行偵
    查。
本案經檢察官甲○○偵查起訴，檢察官庚○○到庭執行職務。
中　　華　　民　　國　　94　　年　　7 　　月　　29　　日
            刑事第二庭    審判長法  官  林  輝  煌
                                法  官  柯  志  民
                                法  官  李  明  鴻
以上正本證明與原本無異。
如不服本判決，應於送達後10日內向本院提出上訴狀（須附繕本
），上訴於台灣高等法院台南分院。
告訴人或被害人對於本判決如有不服，而請求檢察官上訴者，其
上訴期間之計算以檢察官收受判決正本之日期為準。
                                書記官  林  珮  儒
中　　華　　民　　國　　94　　年　　8 　　月　　2 　　日
附表１
編號 支票號碼   發票人  到期日   票面金額   提示人
1    UB0000000  丁○○  84.7.31  1,002,200  台化傘業公司
2    UB0000000  丁○○  84.8.11  1,300,000  台化傘業公司
3    UB0000000  丁○○  84.8.31  1,000,000  台化傘業公司
4    UB0000000  丁○○  84.8.31  1,000,000  台化傘業公司
5    UB0000000  丁○○  84.9.5   1,000,000  台化傘業公司
6    UB0000000  丁○○  84.9.8   1,000,000  台化傘業公司
7    UB0000000  丁○○  84.9.16  1,500,000  台化傘業公司
8    UB0000000  丁○○  84.10.2  2,500,000  台化傘業公司
9    UB0000000  丁○○  84.10.10 1,000,000  台化傘業公司
10   UB0000000  丁○○  84.10.17 1,154,000  台化傘業公司
11   UB0000000  丁○○  84.11.11   980,000  台化傘業公司
12   UB0000000  李玉英  84.5.17    800,000  台化傘業公司
附表２
編號 支票號碼   發票人  到期日   票面金額
1    UB0000000  丁○○  85.1.31  1,200,000
2    UB0000000  丁○○  85.2.12    839,000
